【裁判字號】    95,上訴,1317
【裁判日期】    950803
【裁判案由】    殺人未遂等
【裁判全文】
臺灣高等法院刑事判決                95年度上訴字第1317號
上  訴  人  臺灣基隆地方法院檢察署檢察官
上  訴  人
即  被  告  丙○○
指定辯護人  本院公設辯護人丁○○
上列上訴人因殺人未遂等案件，不服臺灣基隆地方法院94年度訴
字第1114號，中華民國95年3月7日第一審判決（起訴案號：臺灣
基隆地方法院檢察署94年度偵字第3300號），提起上訴，本院判
決如下：
    主  文
上訴駁回。
    事  實
一、丙○○有竊盜、毒品等前科，最近一次因違反毒品危害防制
    條例案件，經原審法院以93年基簡字第983 號判決判處有期
    徒刑3月確定，於民國94年3月23日易科罰金執行完畢。
二、緣丙○○與乙○○（起訴書誤載為徐雅慧）原為男女朋友關
    係，丙○○因不滿其友人甲○○與乙○○交往，造成其與乙○○分手，亟思尋釁報復。94年8 月16日晚間，丙○○獲悉
    甲○○與乙○○在基隆市○○路48號2 樓之「戲骨網際網路
    店」（下稱網咖店），乃於同日晚間9 時30分許，持其所有
    之番刀1 把（非屬槍砲彈藥刀械管制條例所列管之刀械），
    即基於傷害身體之犯意，前往上開網咖店，一見到甲○○即
    告予「給你一個警告」，隨即持上開番刀朝甲○○頭部敲擊
    一下，使甲○○受有頭部裂傷6×0.6公分之傷害，甲○○遭
    擊傷後，立即跑離躲避，丙○○見報復目的已達隨即停手。
    丙○○因欲與乙○○攤牌談判，以徒手強拉之強暴方式，強
    要乙○○與其一同離去，先共乘機車將乙○○帶往基隆外木
    山海邊談判，再於同日晚間11時許，將徐雅慧帶回其位於基
    隆市○○○路208巷170號5 樓之住處房間內，其間因乙○○
    表示要趕著回家，丙○○竟升高為剝奪行動自由之犯意，手
    持美工刀，除推出部分刀身，另嚇稱「不要亂動」，以此強
    暴之非法方法剝奪乙○○之行動自由。嗣於翌（17）日凌晨
    2 時許，經警據報前往丙○○上址住處而查獲，並扣得上開
    番刀1把，而查悉上情。
三、案經甲○○、乙○○告訴而由基隆市警察局第一分局報告臺
    灣基隆地方法院檢察署檢察官偵查起訴。
    理  由
甲、程序部分：
    按被告以外之人於審判外之言詞或書面陳述，除法律有規定
    者外，不得作為證據，刑事訴訟法第159條第1項固有明文。
    惟被告以外之人於審判外之陳述，經當事人於審判程序同意
    作為證據，法院審酌該言詞陳述或書面陳述作成時之情況，
    認為適當者，亦得為證據；當事人、代理人或辯護人於法院
    調查證據時，知有上開刑事訴訟法第159條第1項不得為證據
    之情形，而未於言詞辯論終結前聲明異議者，視為有前項之
    同意，刑事訴訟法第159條之5亦有明文。查本件卷內證人甲○○、乙○○、舒孝齊前於偵查中之證言，依法屬被告以外
    之人於審判外之陳述，惟被告丙○○、辯護人於原審均不爭
    執上開證據之證據能力，且經原審於審判期日提示予被告、
    辯護人，並告以筆錄內容要旨，被告、辯護人均表示無意見
    ，且未聲明異議（見原審卷第97頁），於本院被告經合法傳
    喚未到庭，指定辯護人並不爭執上開證據之證據能力（見本
    院卷第42頁背面），依前揭法條意旨，自得援為本案證據，
    應先敘明。
乙、實體部分：
壹、認定犯罪事實之證據及理由：
一、傷害部分：
（一）被告丙○○經合法傳喚未到庭，惟被告於原審對上開傷害
      犯行坦承不諱（見原審卷第100 頁），而被告於上揭時、
      地，手持扣案番刀1 把一見到告訴人甲○○，隨即迅速地
      朝甲○○頭部敲擊一下，隨即停手，並造成甲○○上揭傷
      害之事實，業據證人即告訴人甲○○於原審（見原審卷第
      69頁）、在場目擊證人乙○○、舒孝齊分別於原審、檢察
      事務官詢問時證稱詳實（見原審卷第76、77頁，偵查卷第
      160 頁），復有扣案之番刀1把及卷附之驗傷診斷書1紙可
      稽（見偵查卷第65頁），是以，被告客觀上以番刀敲擊告
      訴人甲○○之事實，應堪確認。
（二）公訴意旨以被告係基於殺人之故意而行兇，認被告係犯殺
      人未遂罪，被告於原審堅決否認其有殺害被害人甲○○之
      犯意，辯稱其當時係以扣案番刀之刀背敲擊甲○○一下，
      目的只是要教訓甲○○等語。按刑法上殺人未遂罪與傷害
      罪之區別，應視加害人有無殺意以為斷。而行為人所使用
      兇器之種類、被害人所受傷害程度、是否為致命部位、行
      為人加害部位及其用力之程度，均可作為審究犯意方面，
      仍不失為重要參考資料。經查：
    (1)關於被告下手的過程，被告到達現場後，一見到告訴人甲○○隨即持刀往告訴人甲○○敲一下，且下手之次數亦僅
      只有一刀，而未再繼續之事實，業據證人甲○○、乙○○
      及舒孝齊證稱在卷，互核相符（見原審卷第69、76頁，偵
      查卷第160 頁），甲○○復於原審證稱：被砍一刀後，伊
      立刻跑開，被告為何沒再繼續追砍，伊不清楚等語（見原
      審卷第69、70頁），乙○○於原審則證稱：被告砍下去之
      後就帶伊離開（見原審卷第77頁），惟從當場告訴人甲○○所處惡劣之情勢以觀，若被告意在殺死告訴人甲○○，
      當可輕易成就，被告何須捨上開有利形勢不為，於下手之
      後隨即停手且帶乙○○離開現場，由此亦與殺人之故意不
      合。
    (2)關於被告下手之際之言行，告訴人甲○○、乙○○雖於警
      詢、偵查中均證稱：被告下手前有對甲○○說「幹，給你
      死」，惟乙○○於原審已證稱：「是因為甲○○要我這麼
      說，這句話是甲○○的哥哥教甲○○這麼說」（見原審卷
      第77頁），是以，被告下手前有無如此表示已令人懷疑，
      況目擊證人舒孝齊於偵查中證稱：「聽到被告對被砍的男
      子說，這只是給你一個警告」（見偵查卷第160、161頁）
      ，而證人舒孝齊乃戲骨網咖店的工作人員，與被告及告訴
      人甲○○素不相識，其證詞衡無偏袒何方之必要，證詞堪
      予採信，而由證人舒孝齊所證，益徵被告下手前所表現於
      外的言行，意在警告告訴人甲○○，而非有殺人之故意。
    (3)告訴人甲○○遭被告持扣案番刀傷害，頭部因此受有 6 X
      0.6 公分之撕裂傷，深度達到頭骨外層，傷口邊緣整齊之
      事實，有行政院衛生署基隆醫院（下稱署立基隆醫院）驗
      傷診斷書、署立基隆醫院95年1月20日基醫病字第0950000
      092 號函可稽（見偵查卷第65頁，原審卷86頁），告訴人
      甲○○當時並未傷及頭部內部組織器官損傷，或造成大量
      出血、頭蓋骨骨折等情。又告訴人甲○○於本院審理時其
      頭部傷口已癒合，僅疤痕長約4.5 公分，亦經本院當庭勘
      驗至明在卷（見本院卷第78頁）。
    (4)扣案番刀經原審當庭勘驗，長度54公分，其中刀刃長33公
      分，材質為鐵製，刀身寬5公分，刀背厚度0.4公分，刀面
      輕微鏽蝕，刀刃形狀為彎月狀，單面開刃，非屬槍砲彈藥
      刀械管制條例所列管之刀械，刀鋒本身未見特別銳利情形
      （見原審卷第84頁），則若被告係以該番刀之刀刃部分砍
      殺甲○○之頭部，衡情應無可能僅造成上開傷勢；而扣案
      番刀之刀背為0.4 公分，被告若持之敲擊甲○○之頭部，
      確有可能因重力加速度而形成較刀背為寬之0.6 公分撕裂
      傷。況扣案番刀前經與甲○○之唾液一併送請內政部警政
      署刑事警察局鑑驗，經以棉棒採樣刀身、刀背及刀鋒，以
      Kastle-Meyer血跡檢測結果，呈弱陽性反應，抽取DNA 檢
      測，未檢出型別，有該局94年12月13日刑醫字第09401578
      51號鑑驗書可參（見偵查卷第167 頁），亦即扣案番刀雖
      可檢出微弱血跡反應，但血跡中無法檢出足資比對DNA 型
      別之資料，亦無積極證據顯示被告係以番刀之刀刃砍殺甲○○。是以，以告訴人甲○○所受之傷勢及被告所使用之
      兇器觀之，以該扣案番刀刀刃長33公分，刀身寬5 公分，
      刀刃形狀為彎月狀之殺傷力以觀，若被告以刀刃施以較重
      之力，告訴人甲○○所受之傷勢絕不僅如此。
    (5)綜上揭調查結果，從被告下手前表示給告訴人甲○○一個
      警告、僅下手一刀隨即停手及被告使用之兇器與告訴人甲○○所受傷害核對勾稽之各情以觀，均無從證明被告有殺
      人之故意。是以本院認定被告主觀上應係基於傷害犯意而
      持刀背敲擊甲○○成傷。被告上開辯解，應屬可信。
（三）檢察官上訴意旨略以：被告係「特地」持番刀前往戲骨網
      咖店找甲○○尋釁，被告到場後即持番刀朝告訴人甲○○
      頭部砍打，若只是要嚇嚇告訴人甲○○，被告單僅抽刀即
      可，何需真正動手，且又持番刀向人體脆弱的頭部致命部
      位砍打，扣案之番刀如朝人體脆弱致命部位砍打實足以致
      死。再者，被告僅係以扣案番刀之「刀背」「敲擊」甲○○之頭部，焉可能會造成深度達頭骨外層之傷害，且縱算
      被告係以刀背攻擊甲○○，則由甲○○所受傷勢之深度觀
      之，亦足見被告揮砍力道之強大，而綜合被告所持「器械
      種類」、「揮砍力道」及「揮砍部位」等節，已足徵被告
      主觀上有殺人之直接故意或間接故意。經查：如以扣案之
      番刀，刀刃向被害人，施以重力，以重力加速度之加乘作
      用朝向人體砍去，確實有害及人生命之可能，惟依上揭調
      查結果之告訴人甲○○所受傷勢及被害人當時未及反應而
      未予反抗的情況下受傷以觀，被告顯非持扣案之番刀之刀
      刃、施以重力對告訴人甲○○頭部砍之，果若被告真意在
      殺人，何以能為而不為，是以，審度扣案之兇器種類、被
      告下手部位及被害人所受傷勢之情，益徵被告所為係出於
      傷害之故意，而非出於殺人之故意。至本案調查其他證據
      各節，業據說明如前，亦不再贅述。檢察官上訴意旨，尚
      非的論。
（四）綜上調查結果，被告傷害犯行，事證明確，應依法論科。
二、妨害自由部分：
    被告丙○○經傳喚未到庭，被告於原審否認其有上開剝奪被
    害人乙○○行動自由之犯行，辯稱乙○○係自願陪同離開網
    咖店，先一起前往基隆外木山海邊，再返回其住處，絕無剝
    奪乙○○之行動自由云云。惟查：
（一）告訴人乙○○於原審雖曾證稱其自願與被告離開網咖店，
      並一起前往外木山海邊、被告住處等語，惟其亦證稱當時
      因為看到被告拿刀而被嚇到，所以才會跟被告一起離去，
      如果被告當時沒有拿刀，不會願意與被告離開，且被告是
      拉著其左手手腕出來騎機車，一直到返回被告住處房間之
      前，被告均將刀插放在褲腰間，後來在被告房間內，其曾
      表示要回家，被告拿出一把美工刀，並推出部分刀身，叫
      其「不要亂動」等語（見原審卷第77、80、81、83頁），
      參諸被告自承其在網咖店，曾拉住乙○○之手，並稱「回
      家，把事情說清楚」等語（見原審卷第38頁），足見告訴
      人乙○○絕非出於自願而與被告一起離開網咖店、前往外
      木山海邊以及返回被告住處。況依告訴人乙○○之證述，
      其於案發後已與被告復合，與被告為男女朋友關係，則其
      上開翻異有利被告之證述內容，顯係男女情誼下之迴護飾
      詞，不足採信。
（二）刑法第302條第1項之剝奪他人行動自由罪，係指行為人以
      強暴、脅迫、詐欺等方法，使被害人喪失或抑制其行動自
      由或意思活動之自由。前揭剝奪人之行動自由罪與同法第
      304條第1項之強制罪，其所保護之法益，均為被害人之自
      由，惟第302條第1項之法定刑，既較第304條第1項為重，
      故行為人以強暴脅迫使人行無義務之事，或妨害人行使權
      利之目的，而其方法已達於剝奪人之行動自由之程度時，
      其以強暴脅迫進使人行無義務之事或妨害人行使權利之行
      為已為剝奪人行動自由之行為所吸收，應祇成立剝奪人行
      動自由罪，以上均為我國終審機關採行之一致見解。被告
      於原審雖以乙○○一路上均未呼救，在其家中房間內，身
      體未受束縛，辯稱其並無剝奪行動自由云云。然乙○○原
      係被告之女友，在場目睹被告持刀傷害其斯時男友甲○○
      ，又遭被告強拉手腕離去，再見及被告始終將作案番刀插
      放褲腰，於此驚嚇恐慌之際，就令未曾出言向路人呼救，
      亦與事理無違。而乙○○雖在被告房間內未受身體束縛，
      然其既已表明要趕著回家，因被告拿出美工刀，並推出部
      分刀身，嚇稱「不要亂動」而無法自由離去，足認被告一
      開始係以強暴方式強要乙○○一起離開網咖店、前往外木
      山海邊以及返回住處談判，以此方式使乙○○行無義務之
      事，待返回住處房間內，因乙○○表明要離去，被告犯意
      提升至剝奪行動自由，故手持美工刀喝令乙○○「不要亂
      動」，則依上開說明，被告上開行為業已該當刑法第 302
      條第1項之剝奪他人行動自由罪，且無需再論以刑法第304
      條第1項之強制罪。
（三）至告訴人乙○○於原審作證時，雖一再證稱其並未遭到被
      告強押，然本院認定被告係先出於使人行無義務之事之犯
      意而強要乙○○一起離去，直至返回住處房間內，始升高
      犯意而剝奪乙○○之行動自由，本無認定被告以「強押」
      方式將乙○○帶離網咖店，此部分之事實認定與乙○○上
      開證述內容不生齟齬。而證人舒孝齊雖於偵查中結證稱乙○○是自己與被告離開網咖店（見偵查卷第160 頁），然
      此僅為證人個人主觀上之意見，且被告當時之行為犯意僅
      為使乙○○行無義務之事，並無剝奪行動自由之外顯行為
      ，究不能憑此認定乙○○當時係出於自願而與被告一同離
      去。故本案事證明確，被告剝奪行動自由之犯行應堪認定
      ，應依法論科。
貳、論罪及駁回上訴之理由：
一、論罪之理由：
    核被告所為，係犯刑法第277條第1 項之傷害，同法第302條
    第1 項之剝奪他人行動自由等罪。公訴意旨雖以被告持刀傷
    人係犯刑法第271 條第2項、第1項之殺人未遂罪，惟二者基
    本社會事實相同，本院亦告知變更後之新罪名，被告與辯護
    人於原審審理期間亦均以坦承普通傷害罪為其答辯重點，是
    其訴訟防禦權已獲得保障（被害人甲○○對普通傷害部分已
    合法提出告訴），爰依法變更起訴法條。又被告所犯上開二
    罪，犯意個別，罪名不同，應予分論併罰。而被告前曾受如
    事實欄所載有期徒刑之執行，此有臺灣高等法院被告前案紀
    錄表附卷可考，茲於5 年以內再故意犯本件有期徒刑以上之
    罪，不論依修正前之刑法第47條，或修正後之刑法第47條第
    1 項之規定，均構成累犯，對被告而言並無有利或不利之情
    形，自不生新舊法比較之問題，應逕依修正前之刑法第47條
    ，論以累犯，並加重其刑。
二、上訴駁回之理由：
    原審認被告罪證明確，並適用刑事訴訟法第299條第1項前段
    、第300 條，刑法第277條第1項、第302條第1項、第47條（
    修正前）、第38條第1項第2款、第51條第5 款（修正前），
    罰金罰鍰提高標準條例第1 條前段之規定，並審酌被告僅因
    感情糾紛，不思理性解決，竟在網咖店內公然持刀打傷被害
    人甲○○，並強要被害人乙○○一起離去，進而剝奪行動自
    由，其法治觀念淡薄，行為囂張，實不宜輕縱，且犯後未能
    賠償被害人所受損害，僅坦承部分罪行之態度等一切情狀，
    分就上開2罪各量處被告有期徒刑1年4月、3月，合併定其應
    執行有期徒刑1年6月，並說明扣案之番刀1 把，係被告所有
    且供本件傷害犯罪所用之物，業經被告供承在卷，自應依法
    宣告沒收，被告持以剝奪被害人乙○○行動自由之美工刀 1
    把，因未據扣案，為免將來執行困難，爰不予宣告沒收，經
    核原判決認事用法並無不合，量刑之諭知亦屬妥適。按被告
    行為後，中華民國刑法施行法第1條之1規定：「94年1月7日
    刑法修正時，刑法分則編未修正之條文定有罰金者，自94年
    1月7日刑法修正時，就其所應數額提高為30倍，但72年6 月
    26日至94年1月7日新增或修正之條文，就其所定數額提高為
    3倍。」，本件被告所犯刑法第277條第1項、第302條第 1項
    之罪，依上開修正後之規定，均提高為30倍，新舊法比較結
    果，其刑度之實質內容均相同，修正後之規定並無較有利於
    行為人，依刑法第2條第1項前段之規定，本件被告所犯之刑
    法第277條第1項、第302條第1項所定之罰金刑提高部分，自
    應依行為時法。又按被告行為後刑法關於數罪併罰定應執行
    刑部分亦有修正，修正前第51條第5 款規定：「宣告多數有
    期徒刑者，於各刑中之最長期以上，各刑合併之刑期以下，
    定其刑期。但不得逾20 年」，而依修正後之刑法第51條第5
    款之規定：「宣告多數有期徒刑者，於各刑中之最長期以上
    ，各刑合併之刑期以下，定其刑期。但不得逾30年。」，比
    較結果，修正後刑法並非較有利於被告，仍應依刑法第2 條
    第1 項前段適用行為時法律即舊法定其應執行之刑。又依修
    正後刑法第2條第1項規定係以適用行為時法為原則，因此原
    判決就罰金刑提高部分、累犯、定其應執行刑部分雖未及比
    較適用，然上訴本院後，經比較新舊法，行為後之法律並非
    較有利於行為人，仍應適用行為時法即修正前刑法第277 條
    第1項、第302條第1項、第47條、第51條第5款，則原判決適
    用行為時法即無不當，自不構成撤銷之事由。檢察官就傷害
    部分提起上訴，核無理由（理由詳前述），被告就原判決之
    全部提起上訴（未附具理由），亦無理由，均應予駁回。
參、被告經合法傳喚，無正當理由不到庭，爰不待其陳述逕行判
    決。
據上論斷，應依刑事訴訟法第371條、第368條，判決如主文。
本案經檢察官鍾鳳玲到庭執行職務。
中    華    民    國    95    年    8     月     3    日
                  刑事第十五庭  審判長法  官  吳昭瑩
                                      法  官  楊貴雄
                                      法  官  王梅英
以上正本證明與原本無異。
如不服本判決，應於收受送達後十日內向本院提出上訴書狀，其
未敘述上訴之理由者並得於提起上訴後十日內向本院補提理由書
（均須按他造當事人之人數附繕本）。
                                      書記官  李信穎
中    華    民    國    95    年    8     月    4     日
附錄：本案論罪科刑法條全文
刑法第277條第1項
傷害人之身體或健康者，處3年以下有期徒刑、拘役或1千元以下
罰金。
刑法第302條第1項
私行拘禁或以其他非法方法，剝奪人之行動自由者，處5 年以下
有期徒刑、拘役或300元以下罰金。


司法院資訊處製作；財團法人民間司法改革基金會備份。
